【裁判字號】    98,上易,167
【裁判日期】    990713
【裁判案由】    分割共有物
【裁判全文】
臺灣高等法院臺中分院民事判決         98年度上易字第167號
上  訴  人    甲○○即白雲龍.
訴訟代理人    林見軍律師
複 代 理人    乙○○
被 上 訴人    戊○○
              己○○
兼 上 一人                號.
訴訟代理人    丁○○
上三人共同
訴訟代理人    林開福律師
複 代 理人    庚○○
              張宏銘律師
受告知訴訟人  丙○○
上列當事人間請求分割共有物事件，上訴人對於中華民國98年3
月17日臺灣南投地方法院第一審判決（98年度訴字第53號）提起
上訴，本院於99年6月29日言詞辯論終結，茲判決如下：
    主  文
原判決廢棄。
兩造共有坐落南投縣草屯鎮○○段八五三地號建地面積八七一．
三三平方公尺應予分割如附圖草屯地政事務所99年5月18日土地
複丈成果圖白雲龍方案所示：編號853部分面積三六二．九一平
方公尺及編號853-A008部分三六三．二○平方公尺分歸被上訴人
取得,並按附表二所示應有部分比例保持共有；編號853-A007部
分一四五．二二平方公尺分歸上訴人取得。
第一、二審訴訟費用,由兩造按附表一所示應有部分比例負擔。
    事實及理由
甲、程序方面
一、按訴訟繫屬中為訴訟標的之法律關係，雖移轉於第三人，於
    訴訟無影響，但第三人如經兩造同意，得代當事人承當訴訟
    ，民事訴訟法第254條第1項定有明文。查本件上訴人白雲龍
    於本院審理中，將其對訟爭土地之應有部分贈與訴外人甲○
    ○，並辦妥所有權移轉登記，此有甲○○提出之土地登記謄
    本影本在卷可稽，茲據甲○○聲請承當白雲龍之訴訟，為兩
    造所同意，爰改列甲○○為上訴人。
二、次按應有部分有抵押權者，其權利不因共有物之分割而受影
    響。但權利人經共有人告知訴訟而未參加者，其權利移存於
    抵押人所分得之部分，民法第824條之1第1項第3款定有明文
    。查本件訟爭土地之共有人甲○○就其應有部分設定最高限
    額抵押權予訴外人丙○○，該抵押權人經被上訴人以書狀表
    明聲請告知訴訟後，業經本院將繕本送達。又該抵押權人丙
    ○○未參加訴訟，依上開規定，其權利應移存於抵押人即上
    訴人甲○○所分得之部分，均附此敘明。
乙、實體方面
一、上訴人主張：（一）坐落南投縣草屯鎮○○段853地號（重
    測前北投埔段33-7地號）、地目雜、使用分區為鄉村區乙種
    建築用地、面積871.33平方公尺之土地為兩造共有，應有部
    分比例如附表一所示。系爭土地並無不能分割之情形，兩造
    亦無不分割之特約，然因共有人間無法達成分割協議，爰訴
    請判決分割。（二）伊於原審為符合系爭土地以前之使用現
    狀，原請求依原審判決附圖甲案為分割，即編號853-A003、
    853-A005部分（面積各106.38、24.83平方公尺）分歸伊單
    獨取得；編號853-A001、853-A002、853-A004、853-A006部
    分（各23、106.1、106.82、420.13平方公尺）分歸被上訴
    人三人共同取得維持共有；編號853部分，84.07平方公尺由
    兩造按附表一所示應有部分比例保持共有作為巷道使用；既
    為法院所不採，伊於本院原再依序主張如98年6月18日陳報
    狀所示Ａ、Ｂ、Ｃ三組分割方案，因被上訴人慮及會拆除到
    舊有通道入口處之左右兩側建物而反對；伊乃改為主張依98
    年10月15日書狀所示Ｄ案為分割，即將中間編號853-A001部
    分分割予伊，且因伊持份為6/1，故此部分面寬為系爭土地
    面寬25.56公尺之1/6即4.26公尺為已足，而將兩旁之土地即
    編號853、853-A002部分分割予被上訴人維持共有，如此，
    舊有通道入口處之左右兩側建物均不會被拆除，僅本即屬違
    建而應拆除之後方之鐵皮屋將因而被拆除，且因兩造分得部
    分均臨路，而無預留通道寬度應為若干之爭執。（三）伊不
    同意被上訴人所提之分割方案，系爭土地原為白雲龍之父與
    親族共有，被上訴人陸續向原共有人購入持份，意圖以大吃
    小。被上訴人於原審所提之乙案，存有「未符建築基本需求
    即私設道路寬度不足、未就土地價值之高低即依是否直接鄰
    路予以價差補償、未考量消防救災車輛出入而涉危害公共安
    全」等重大缺陷。縱被上訴人於本院修正乙案，該修正後方
    案仍因路寬不足而無法取得建照等情，爰依民法第824條規
    定提起本件訴訟，聲明求為如主文第二項所示之判決。
二、被上訴人則以：（一）伊等同意分割，並願維持共有，但不
    同意依上訴人所提各方案分割。上訴人於原審所主張之甲案
    ，編號853-A001、853-A005部分，面積及長、寬度均不符建
    築法規，而不得單獨起造建物；且編號853部分之巷道規劃
    ，既深且長，面積不當增加，徒使共有人得分得之面積減少
    ；且兩造各自分得數不相鄰部分，不利整體利用。而上訴人
    所提Ａ、Ｂ、Ｃ案，除均會拆除到伊等建物，不符公平經濟
    原則外，Ｂ案且分割零碎，道路面積過大，均非屬適當之方
    案。至上訴人上訴後所提Ｄ案，將致伊等兩旁後方之建物遭
    到拆除（超過分歸伊等取得之編號853、853-A002部分界址
    ），且致後方、非如上訴人所稱之屬違建之鐵皮屋遭拆除，
    並致後方被上訴人己○○所有之建物將無可供出入之通道，
    故亦非屬適當之方案。（二）伊等於原審原主張依附圖乙案
    分割，即編號853、853-A002部分（面積571.74、106.74平
    方公尺）分歸伊等共同取得維持共有；編號853-A003部分（
    135.71平方公尺）分歸上訴人取得；編號853-A001部分（57
    .14平分公尺）由兩造按附表一所示應有部分比例保持共有
    作為巷道使用，以使兩造所得土地無畸零地無法整體利用之
    問題，並使巷道規劃面積少於上訴人之甲案，以利於所有之
    共有人，且此方案並無上訴人所稱私有道路寬度不足之問題
    。又為因應南投縣政府99年2月5日函覆內容，伊等爰依建築
    技術規則第2章第2條規定，修正上開乙案為如99年9月18日
    複丈成果圖戊○○等方案所示，即將私設巷道寬度修正為3
    公尺，長度修正為19.9公尺，如此既已符合建築技術規則規
    定，自亦符合消防安全之要求等語，資為抗辯。
三、原審法院審理後，斟酌兩造之主張及攻擊防禦方法之結果，
    認上訴人訴請為裁判分割，為有理由，應予准許；且認依被
    上訴人主張之附圖乙案所示分割方案較符合共有人利益，而
    判決依附圖乙案所示分割方法為分割；並諭知訴訟費用應由
    兩造按其就系爭土地原應有部分之比例分擔。上訴人不服，
    提起上訴，聲明求為判決：（一）原判決廢棄。（二）系爭
    土地應予分割如草屯地政事務所99年5月18日土地複丈成果
    圖白雲龍方案（按即Ｄ案）所示，即編號853部分面積362.9
    1平方公尺及編號853-A008部分363.20平方公尺分歸被上訴
    人取得，並按附表二所示應有部分比例保持共有；編號853-
    A007部分145.22平方公尺分歸上訴人取得。（三）訴訟費用
    由被上訴人負擔。被上訴人則答辯聲明求為判決：（一）上
    訴駁回。（二）第二審訴訟費用由上訴人負擔。
四、兩造不爭執之事項（參見原審98年2月17日言詞辯論筆錄）
（一）坐落南投縣草屯鎮○○○段33-7地號（按即重測後為復興
      段853地號），地目雜，使用分區為鄉村區乙種建築用地
      ，面積871.33平方公尺之土地為兩造所共有，上訴人應有
      部分為1/6，被上訴人戊○○應有部分為7/132，被上訴人
      己○○應有部分為1/2，被上訴人丁○○應有部分為37/13
      2（按即如原審判決附表一所示）。兩造就系爭土地並未
      定有不能分割之期限，亦無因物之使用目的，不能分割之
      情形。
（二）系爭土地上目前有被上訴人三人建造之房屋，及被上訴人
      丁○○所建之地磅，地磅同時作為巷道使用，系爭土地目
      前並無原上訴人白雲龍之建物，系爭土地東側臨復興路寬
      約6、7公尺、西側臨2046地號土地，現場灌溉水溝寬約1.
      5公尺，產業道路約3公尺寬。
（三）被上訴人三人願按原應有部分比例繼續保持共有，被上訴
      人三人分得部分，被上訴人戊○○應有部分比例為7/110
      、被上訴人己○○應有部分比例66/110、被上訴人丁○○
      應有部分筆錄為37/110（按即如原審判決附表二所示）。
五、按除因物之使用目的不能分割或契約訂有不分割之期限者，
    各共有人得隨時請求分割。又共有物之分割方法，依共有人
    協議之方法行之，分割方法不能協議者，法院得依任何共有
    人之聲請，以原物分配於各共有人。民法第八百二十三條第
    一項、八百二十四第一項及同條第二項第一款分別定有明文
    。查本件系爭土地為兩造所共有，雙方既未定有不分割之特
    約，亦無因物之使用目的不能分割情事；茲兩造既不能達成
    分割協議，則揆諸前開說明，上訴人依民法第八百二十三條
    第一項、第八百二十四條第二項之規定，訴請為裁判分割，
    即有理由，應予准許。
六、被上訴人亦同意由法院依原物裁判分割，並由其三人繼續維
    持共有關係，兩造所爭，厥在系爭土地究依上訴人抑被上訴
    人主張之方案分割較為適當，茲綜合調查各情及全辯論要旨
    ，判斷如下：
（一）按法院定共有物之分割方法，應斟酌當事人之聲明、共有
      物之性質、經濟效用及全體共有人之利益等因素公平決之
      ；又分割共有物，以消滅共有關係為目的，法院裁判分割
      共有土地時，除因該土地內，有部分土地之使用目的不能
      分割（如為道路）或部分共有人仍願維持其共有關係，或
      部分當事人因繼承關係須維持公同共有關係，應就該部分
      土地不予分割或准該部分共有人成立新共有關係外，應將
      土地分配於各共有人單獨所有（最高法院六十九年臺上字
      第一八三一號判例意旨參照）。經查：系爭土地上目前有
      被上訴人建造之房屋，及被上訴人丁○○所建之地磅，地
      磅同時作為巷道使用，系爭土地目前並無上訴人之建物，
      系爭土地東側臨復興路寬約六、七公尺、西側臨二０四六
      地號土地，現場灌溉水溝寬約一點五公尺，產業道路約三
      公尺寬等情，為兩造所不爭，復經原法院履勘現場屬實，
      製有勘驗筆錄在卷足佐。而本件如依原判決附圖甲案上訴
      人於原審所主張之甲案辦法為分割，將使兩造所取得之土
      地過於分散，無法集中合併使用，與被上訴人主張之乙案
      相同，均須增闢道路維持兩造之共有關係，而減損土地之
      利用價值，且依被上訴人所主張之乙方案，其擬分割之編
      號853-A003土地未臨接建築線，依規定不得單獨申請建築
      ；倘爾後需申請建築，則仍應以私設通路連接建築線，並
      符合建築技術規則建築設計施工編第二條及第三條之一規
      定寬度，始能申請建築，此據南投縣政府以99年2月5日府
      建管字第09900310500號函敘明在卷（見本院卷第96頁）
      ，故均非可取之分割方案。依此，被上訴人雖於本院提出
      修正分割方案，增寬私設道路以因應（如99年5月18日複
      丈成果圖戊○○等方案所示）；惟仍有上述須賴私設道路
      始得申請建築及因此減損土地面積、減損土地價值之缺點
      ，且使上訴人所分得之土地，未能面臨原有對外之聯絡道
      路，而為被上訴人所分得之二區塊（均面臨原有道路）土
      地所包圍，只能賴該私設道路對外聯絡，亦減損其價值甚
      鉅，故此方案亦非可取。而上訴人上訴所提出之修正方案
      （即99年5月18日複丈成果圖白雲龍方案），使兩造所分
      得之土地均面臨原有對外聯絡道路，即可據此申請建築，
      而無庸另闢私設道路，無因私設道路致減損土地面積減損
      土地價值之情事，又與被上訴人主張相同，兩造分得之土
      地區分為三區塊，但均直接面臨原有聯外道路，其分得之
      土地價值相當，且三區塊土地均相當完整（較被上訴人所
      主張分散、彎曲，包圍於內之三區塊為佳），其價值較高
      ，自為最佳之分割方案。至被上訴人所抗上訴人主張之方
      案有使其三人分得之土地上部分建築面臨拆除及日後再分
      割時無法直接面臨對外道路之缺點云云，惟拆除部分建築
      部分為被上訴人任意違建所致，且為分割土地受持分面積
      限制難以完全避免之問題，而系爭土地乃東西狹長，面臨
      原有道路之東側南北距離較短，如細分予兩造四人，將有
      均難全部直接面臨道路以取得建築線之情事，被上訴人三
      人維持共有關係，而以三區塊分配予兩造，被上訴人三人
      合併使用，則已解此困境，再以日後如再細分將無法直接
      面臨對外道路指摘，自非有理。且依被上訴人主張之方案
      ，其擬分得之土地西半部部分，其面積不小於上訴人之方
      案，亦生相同之以後再細分之問題，是可認上訴人以此指
      上訴人之方案並非可取。
（二）綜上所述，本院認依上訴人所主張草屯地政事務所99年5
      月18日複丈成果圖所示白雲龍方案為分割為適當。原判決
      命依被上訴人主張之甲方案分割則非可取，上訴意旨指其
      分割方法為不當，為有理由，爰予廢棄改判如上。
七、據上論結，本件上訴為有理由，依民事訴訟法第450條、第
    78條、第85條第1項、第81條，判決如主文。
中    華    民    國    99    年    7     月    13    日
                民事第三庭    審判長法  官  陳照德
                                    法  官  李平勳
                                    法  官  朱  樑
以上正本係照原本作成。
不得上訴。
                                    書記官  陳妙瑋
中    華    民    國    99    年    7     月    14    日
                                                      Ｓ
附表一
┌──┬───┬──────┐
│編號│共有人│應有部分比例│
│    │      │            │
├──┼───┼──────┤
│ 1  │甲○○│      6分之1│
├──┼───┼──────┤
│ 2  │戊○○│    132分之7│
├──┼───┼──────┤
│ 3  │己○○│      2分之1│
├──┼───┼──────┤
│ 4  │丁○○│   132分之37│
└──┴───┴──────┘
附表二
┌──┬───┬──────┐
│編號│共有人│應有部分比例│
├──┼───┼──────┤
│ 1  │戊○○│    110分之7│
├──┼───┼──────┤
│ 2  │己○○│   110分之66│
├──┼───┼──────┤
│ 3  │丁○○│   110分之37│
└──┴───┴──────┘

司法院資訊處製作；財團法人民間司法改革基金會備份。
